【裁判字號】    95,易,2248
【裁判日期】    951212
【裁判案由】    詐欺
【裁判全文】
臺灣臺中地方法院刑事判決              95年度易字第2248號
公  訴  人  臺灣臺中地方法院檢察署檢察官
被      告  陳延吉
                    國民
上列被告因詐欺案件，經檢察官提起公訴（九十五年度偵字第八
六五六號），本院判決如下：
    主    文
陳延吉幫助共同意圖為自己不法之所有，以詐術使人將本人之物
交付，未遂，累犯，處有期徒刑月，如易科罰金，以銀元佰
元即新臺幣玖佰元折算壹日。
    犯罪事實
一、陳延吉前於民國九十年間，因贓物案件，經本院判處有期徒
    刑五月確定，甫於九十年四月二十三日易科罰金執行完畢。
    詎陳延吉仍不知悔改，明知金融機構帳戶之存摺及提款卡係
    供自己使用之重要理財工具，關係個人財產、信用之表徵，
    且可預見存摺、提款卡及其密碼如交予他人使用，而未加以
    闡明正常用途，極易被利用作為與財產有關之犯罪工具，使
    犯罪更難查緝，竟仍不顧他人可能遭受財產上損害之危險，
    而基於縱若其金融機構帳戶被利用作為遂行他人詐欺取財之
    行為使用，亦不違背其本意之幫助詐欺取財犯意，於九十四
    年十一月九日前某日，在不詳地點，將前於八十一年三月二
    日，在臺中市福平里郵局所申請設立之局號：○○二一二○
    之八號、帳號：○四四二六九之六號帳戶（以下簡稱福平里
    郵局帳戶）之存摺及提款卡，交付予某不詳姓名年籍之成年
    女子，同時告知其福平里郵局帳戶之提款卡密碼，而容任該
    女子使用該帳戶遂行詐欺取財之犯罪。該女子取得陳延吉福
    平里郵局帳戶之存摺、提款卡及密碼後，即與另一不詳姓名
    年籍之成年女子，共同基於意圖為自己不法所有之詐欺取財
    犯意聯絡，於九十四年十一月二十七日下午四時許，先由其
    中一名女子撥打電話給甲○○，並自稱係任職於某不詳公司
    之「謝芝蓉」，佯對甲○○作問卷調查後，即給予甲○○一
    個編號；嗣於翌日即同年月二十八日上午九時許，再由另一
    名女子自稱係上開不詳公司之職員，去電向甲○○諉稱抽中
    港幣三十萬元，但須先購買基金，方得領獎，並提供陳延吉
    上開福平里郵局之帳號，要求甲○○匯款新臺幣（下同）十
    六萬六千元至該帳戶內。惟因甲○○前曾遭類似手法詐騙金
    錢，故未陷於錯誤，然為避免他人受騙，甲○○仍於同年月
    二十九日上午十時三十六分許，至設於臺中縣清水鎮○○路
    一二四號清水郵局之自動櫃員機，匯款一元至陳延吉前開郵
    局帳戶中，並報警使陳延吉上開郵局帳戶列為警示帳戶，該
    二名女子因而未得逞。
二、案經臺中市警察局第三分局報告臺灣臺中地方法院檢察署檢
    察官偵查起訴。
    理    由
一、訊據被告陳延吉固直承有開設上開福平里郵局帳戶等情，惟
    矢口否認有何幫助詐欺取財未遂犯行，辯稱：伊於九十四年
    九月或十月間，將福平里郵局之存摺及提款卡，放在向綽號
    「阿德」之友人借來之機車置物箱內，而伊將該機車停放在
    臺中市○○路一家網咖外面時，機車置物箱被撬開，該帳戶
    之存摺及提款卡都被偷走云云。經查：
  (一)上開福平里郵局帳戶，係被告於八十一年三月二日開設等情
    ，除有被告上開供述外，並有該帳戶之郵政存簿儲金立帳申
    請書、印鑑卡各一份附卷可稽（見臺中市警察局第三分局刑
    案偵查卷宗【以下簡稱「警卷」】第九頁）。而證人即被害
    人甲○○於犯罪事實欄所載時間，接獲自稱「謝芝蓉」及與
    「謝芝蓉」同任職於不詳公司之成年女子之來電，並對證人
    甲○○施用如犯罪事實欄所載之詐術，然證人甲○○並未因
    而陷於錯誤，僅為避免其他人受騙，而匯款一元至被告上開
    郵局帳戶等情，業據證人甲○○於警詢、偵查及本院準備程
    序時均證述甚詳（見警卷第四、五頁、偵卷第一九頁、本院
    卷第二○頁，被告未於本院言詞辯論終結前，聲明異議，依
    刑事訴訟法第一百五十九條之五第二項規定，擬制同意其證
    據能力），並有證人甲○○提出之中華郵政公司自動櫃員機
    儲戶交易明細表、被告福平里郵局帳戶之客戶歷史交易清單
    各一份附卷可查（見警卷第六、一○至一五頁），是被告福
    平里郵局帳戶確實已遭該二名不詳姓名年籍成年女子作為詐
    欺取財使用無訛。
  (二)被告雖於本院以其福平里郵局帳戶之存摺及提款卡係遭竊云
    云置辯。然被告先於警詢時供稱：該帳戶之存摺、印章及提
    款卡於九十四年八月至九月間遺失了云云（見警卷第二頁）
    ；另於偵查中則改稱：九十四年九、十月間，伊將福平里郵
    局帳戶之存摺、提款卡及密碼放置在機車置物箱內，置物箱
    被撬開，上開物品被偷走，因為之前數日，伊友人說要匯錢
    給伊，而該帳戶之存摺已久未使用，所以伊想拿去郵局補登
    ，但後來並未去補登，伊不知道該友人之年籍及聯絡電話云
    云（見偵卷第一七頁）；再於本院準備程序時供述：伊將該
    帳戶之存摺、提款卡放置在伊向綽號「阿德」之友人借來的
    機車置物箱內，於九十四年九或十月間，伊將該機車停放在
    臺中市○○路一家網咖外面時，機車置物箱被撬開，裡面的
    存摺及提款卡都被偷走了，印章並未丟掉，先前因為在網咖
    遇到一位曾向伊借錢之友人「阿文」，該友人說過一、二天
    要將錢匯還給伊，所以伊出門工作時，就將存摺、提款卡帶
    著，因為該友人可能會打電話來問伊匯錢之帳號云云（見本
    院卷第一八、一九頁），而就其福平里帳戶之存摺及提款卡
    係遺失或失竊、其時間為何、將該存摺及提款卡放置於機車
    置物箱內，係要去補登存摺抑或要提供帳號供友人匯款、印
    章是否有一併遺失或失竊等節，前後供述均不一致，而甚有
    可疑；再者，被告平時均將存摺放置在家中，而以提款卡提
    領現金等情，業據被告於本院準備程序時供明在卷（見本院
    卷第一九頁），若被告僅係要提供帳號供友人匯款之用，然
    則郵局提款卡上即有註明帳號，故實無同時攜帶存摺外出之
    必要，是被告於本院之辯解，亦不合理。被告歷次供述，既
    有前述瑕疵之處，自難採信。
  (三)另觀諸前揭被告福平里郵局帳戶之客戶歷史交易清單，該帳
    戶於九十四年十一月九日先跨行轉出十八元，再跨行轉入一
    元後，即自同年月十一日起至被列為警示帳戶為止，即有三
    萬元至六萬元不等之金額匯入，並均旋以卡片提款之方式，
    提領一空，此顯非一般人正常存提款之使用情形。衡諸目前
    詐欺取財之人收購或使用人頭帳戶做為出入帳戶，並以提款
    卡提領犯罪所得，以逃避檢警之追緝，乃眾所周知之事實，
    而行騙之人欲以提款卡提領犯罪所得，必然須知悉該提款卡
    之密碼，否則無法取款，乃當然之理，準此，詐欺取財之人
    所使用之存摺，一定係經過該存摺所有權人同意渠等使用，
    並告知提款卡之密碼，渠等方能確保該存摺所有權人不會在
    被害人匯入款項後，突然將該帳戶或提款卡掛失止付，致渠
    等無法領款，換言之，詐欺取財之人不可能任意使用未經所
    有權人同意渠等使用之存摺或提款卡作為詐欺轉帳帳戶，以
    免屆時無法領取詐欺金額，而功虧一簣，灼然甚明。準此，
    使用被告上開帳戶之人苟非自被告處取得該福平里帳戶之存
    摺及提款卡，而對上開帳戶之掌控，有十足之把握，顯無可
    能利用該帳戶陸續為多筆達數萬元之交易，並密集地以提款
    卡提領款項。是被告之福平里郵局帳戶之存摺及提款卡（含
    密碼），應係被告提供予實際使用該帳戶之二名不詳女子之
    事實，至臻明確。被告辯稱該帳戶之存摺、提款卡係遺失或
    失竊云云，應非實情。
  (四)查任何人均可辦理金融機構帳戶存摺使用，是如無正當理由
    ，實無借用他人存摺使用之理，而金融機構帳戶存摺亦事關
    個人財產權益之保障，其專有性甚高，除非本人或與本人具
    親密關係者，難認有何理由可自由流通使用該存摺。又一般
    人均有妥為保管及防止他人任意使用之認識，縱特殊情況偶
    需交付他人使用，亦必深入瞭解用途及合理性，始予提供，
    且該等專有物品如落入不明人士手中，而未加以闡明正常用
    途，極易被利用為與財產有關之犯罪工具，此為吾人依一般
    生活認知所易於體察之常識，而有犯罪意圖者，非有正當理
    由，竟徵求他人提供帳戶，客觀上可預見其目的，係供為某
    筆資金之存入，嗣再行領出之用，且該筆資金之存入及提領
    過程係有意隱瞞其流程及行為人身分曝光之用意，一般人本
    於一般認知能力均易於瞭解，尤其邇來因詐騙取財集團猖獗
    ，報章媒體屢屢報導犯罪集團均以蒐購人頭帳戶作為其詐欺
    取財供被害人匯款之手段，政府並因而於電子或平面媒體廣
    為宣導防止民眾受騙，被告為智慮成熟之成年人，且於本院
    準備程序時，亦供承聽聞過詐欺集團利用人頭帳戶詐騙財物
    之事等語（見本院卷第一九頁），是其應可預見將其福平里
    郵局帳戶之存摺、提款卡及其密碼提供他人使用，將幫助他
    人實施詐欺取財犯罪，但仍將其帳戶存摺、提款及其密碼出
    賣或交付於不詳姓名年籍之成年女子，顯具縱有人以其福平
    里郵局帳戶實施詐欺取財之犯罪，亦不違背其本意之幫助意
    思至明。
  (五)本件因被告對於交付福平里郵局之存摺、提款卡及其密碼予
    不詳姓名成年女子之時間及地點，堅不吐實，惟其福平里郵
    局帳戶之交易情形，係自九十四年十一月九日開始發生異狀
    ，已如前述，是本院認被告應係於九十四年十一月九日前某
    時，於不詳地點，交付上開帳戶於不詳姓名年籍成年女子。
    又被告雖於警詢時供稱該帳戶之印章一併遺失云云，惟於本
    院準備程序則改稱印章並未失竊云云，均如前述；且佐以被
    告福平里郵局帳戶自九十四年十一月九日後之提款方式均是
    以卡片提款等情，有前揭客戶歷史交易清單可參，是本諸罪
    疑利益歸屬被告原則，認定被告並未將該帳戶之印章一併交
    付予不詳姓名年籍成年女子使用，附此敘明。
  (六)綜上所述，被告前開辯詞，顯係事後卸責之詞，並無可採。
    本件事證明確，被告犯行堪以認定，應予依法論科。
二、按被告行為後，九十四年二月二日修正公布之刑法，業於九
    十五年七月一日施行，新刑法第二條第一項之規定，係規範
    行為後法律變更所生新舊法律比較適用之準據法，於新刑法
    施行後，應適用新刑法第二條第一項之規定，為「從舊從輕
    」之比較。另於比較時應就罪刑有關之共犯、未遂犯、想像
    競合犯、牽連犯、連續犯、結合犯，以及累犯加重、自首減
    輕暨其他法定加減原因（如身分加減）與加減比例等一切情
    形，本於統一性及整體性原則，綜其全部罪刑之結果而為比
    較（最高法院九十五年五月二十三日刑事庭第八次會議決議
    參照）。本案涉及法律變更之部分如下：
  (一)刑法第三百三十九條第一項詐欺取財罪，罰金部分之法定刑
    為得科或併科銀元一千元以下罰金，然被告行為後，於九十
    五年六月十四日增訂之刑法施行法第一條之一規定：「中華
    民國九十四年一月七日刑法修正施行後，刑法分則編所定罰
    金之貨幣單位為新臺幣。九十四年一月七日刑法修正時，刑
    法分則編未修正之條文定有罰金者，自九十四年一月七日刑
    法修正施行後，就其所定數額提高為三十倍。但七十二年六
    月二十六日至九十四年一月七日新增或修正之條文，就其所
    定數額提高為三倍。」，且九十四年二月二日施行公布，九
    十五年七月一日施行之刑法第三十三條第五款修正為：「主
    刑之種類如下：˙˙˙五、罰金：新臺幣一千元以上，以百
    元計算之。」，是依修正後之法律，刑法第三百三十九條第
    一項詐欺取財罪所得科處之罰金刑最高為新臺幣三萬元、最
    低為新臺幣一千元；而被告行為時適用之罰金罰鍰提高標準
    條例第一條前段規定：「依法律應處罰金、罰鍰者，就其原
    定數額得提高為二倍至十倍。但法律已依一定比率規定罰金
    或罰鍰之數額或倍數者，依其規定。」、現行法規所定貨幣
    單位折算新臺幣條例第二條規定：「現行法規所定金額之貨
    幣單位為圓、銀元或元者，以新臺幣之三倍折算之。」，及
    修正前刑法第三十三條第五款規定：「主刑之種類如下：˙
    ˙˙五、罰金：一元以上。」，是依行為時之法律，刑法第
    三百三十九條第一項詐欺取財罪所得科處之罰金刑最高為新
    臺幣三萬元、最低為新臺幣三十元。因此，比較上述修正前
    、後之刑罰法律，自以被告行為時之舊法即依修正前刑法第
    三十三條第五款，並配合罰金罰鍰提高標準條例第一條前段
    為法條適用之依據，較有利於被告。
  (二)刑法第四十七條第一項修正為：「受徒刑之執行完畢，或一
    部之執行而赦免後，五年以內故意再犯有期徒刑以上之罪者
    ，為累犯，加重本刑至二分之一」，與修正前同條：「受有
    期徒刑之執行完畢，或受無期徒刑或有期徒刑一部之執行而
    赦免後，五年以內再犯有期徒刑以上之罪者，為累犯，加重
    本刑至二分之一」之規定相比較，依修正後之規定，若再犯
    之罪為「過失犯」，則無累犯規定之適用，然依修正前之規
    定，過失犯亦可構成累犯，固以修正後之刑法第四十七條之
    規定，有利於行為人。然被告本件所犯，並非過失犯，且無
    論依修正前後之規定，均屬累犯（詳如後述）。
  (三)綜合上述各條文修正前、後之比較，揆諸前揭最高法院決議
    及修正後刑法第二條第一項規定之「從舊、從輕」原則，自
    應適用被告行為時之法律，即修正前刑法之相關規定，予以
    論處。
三、按刑法上之幫助犯，係指以幫助之意思，對於正犯資以助力
    ，而未參與實施犯罪之行為者而言。查收受被告上開福平里
    郵局帳戶之不詳姓名年籍成年女子夥同另一名成年女子共同
    基於為自己不法所有之犯意聯絡，於犯罪事實欄所載時間，
    對證人甲○○施用如犯罪事實欄所載之詐術，然並未致證人
    甲○○陷於錯誤，核其所為，係共同犯刑法第三百三十九條
    第三項、第一項之詐欺取財未遂罪。而被告將其所有之上開
    郵局帳戶提供予不詳姓名年籍之成年女子作為詐欺取財之匯
    款指定帳戶，乃係基於幫助該女子詐欺取財之不確定故意，
    惟其提供上開郵局帳戶之行為，要屬詐欺取財構成要件以外
    之行為，則被告應屬以幫助之意思，參與詐欺取財構成要件
    以外之行為，為幫助犯，核其所為，係犯刑法第三十條第一
    項前段、第三百三十九條第三項、第一項之幫助詐欺取財未
    遂罪，被告所幫助之不詳姓名年籍成年女子已著手於犯罪行
    為之實行而不遂，為未遂犯，被告為從犯，爰依修正前刑法
    第二十六條前段及第三十條第二項之規定遞減輕其刑（本件
    被告行為後，九十五年七月一日修正施行之新刑法，關於未
    遂犯之處罰，乃統一移置於修正後刑法第二十五條規定：「
    已著手於犯罪行為之實行而不遂者，為未遂犯。未遂犯之處
    罰，以有特別規定者為限，並得按既遂犯之刑減輕之。」，
    此係立法體例之清晰化，非法律變更；另被告行為後，刑法
    關於幫助犯之規定，亦經修正，然觀諸修正前後幫助犯之規
    定，僅有文字之修正，無關成立幫助犯內容之實質之變更，
    亦不屬法律之變更，惟因本案關於罰金部分之法定刑及累犯
    部分均適用修正前刑法規定，為使適用法律體例一致，就未
    遂犯及幫助犯亦應適用行為時即修正前之規定，附此敘明）
    。被告前於九十年間，因贓物案件，經本院判處有期徒刑五
    月確定，甫於九十年四月二十三日易科罰金執行完畢等情，
    有臺灣臺中地方法院檢察署刑案資料查註紀錄表及臺灣高等
    法院被告全國前案紀錄表各一份在卷可按，其於有期徒刑執
    行完畢後五年內，再故意犯本件有期徒刑以上之罪，為累犯
    ，應依修正前刑法第四十七條之規定加重其刑，並先加重後
    減輕之。爰審酌被告明知目前社會上詐騙集團犯案猖獗，時
    有利用人頭帳戶詐欺取財之情事，竟仍率爾將其郵局帳戶供
    他人使用，使犯罪難以查緝，等同助長犯罪，對社會秩序危
    害非輕，且犯罪後試圖狡詞飾過，欠缺認錯悔過之具體表現
    ，惟念被告並未實際參與詐欺取財之犯罪，責難性較小等一
    切情狀，量處如主文所示之刑。被告行為時之刑法第四十一
    條第一項前段規定：「犯最重本刑為五年以下有期徒刑以下
    之刑之罪，而受六個月以下有期徒刑或拘役之宣告，因身體
    、教育、職業、家庭之關係或其他正當事由，執行顯有困難
    者，得以一元以上三元以下折算一日，易科罰金。」；又被
    告行為時之易科罰金折算標準，修正前罰金罰鍰提高標準條
    例第二條前段（業於九十四年五月十七日刪除）規定，就其
    原定數額提高為一百倍折算一日，則本件被告行為時之易科
    罰金折算標準，應以銀元三百元折算一日，經折算為新臺幣
    後，應以新臺幣九百元折算為一日。惟九十五年七月一日施
    行之刑法第四十一條第一項前段則規定：「犯最重本刑為五
    年以下有期徒刑以下之刑之罪，而受六個月以下有期徒刑或
    拘役之宣告者，得以新臺幣一千元、二千元或三千元折算一
    日，易科罰金。」，比較修正前後之易科罰金折算標準，以
    九十五年七月一日修正公布施行前之規定，較有利於被告，
    爰依修正前刑法第四十一條第一項前段之規定，諭知易科罰
    金之折算標準，以示懲儆。
據上論斷，應依刑事訴訟法第二百九十九條第一項前段，刑法第
二條第一項前段、第三百三十九條第三項、第一項、修正前刑法
第三十條第一項前段、第二項、第二十六條前段、第四十七條、
第四十一條第一項前段，罰金罰鍰提高標準條例第一條前段、修
正前罰金罰鍰提高標準條例第二條，現行法規所定貨幣單位折算
新臺幣條例第二條，判決如主文。
本案經檢察官乙○○到庭執行職務。
中    華    民    國    95    年    12    月    12    日
                  刑事第三庭    審判長法  官  唐光義
                                      法  官  賴妙雲
                                      法  官  郭妙俐
上列正本證明與原本無異。
如不服本判決，應於判決送達後十日內向本院提出上訴狀，上訴
於臺灣高等法院臺中分院（須附其所繕本）。
                                      書記官  陳玉芬
中    華    民    國    95    年    12    月    12    日
附錄本案論罪科刑法條全文
刑法第三十條
幫助他人犯罪者，為從犯；雖他人不知幫助之情者亦同。
從犯之處罰，得按正犯之刑減輕之。
第三百三十九條
意圖為自己或第三人不法之所有，以詐術使人將本人或第三人之
物交付者，處五年以下有期徒刑、拘役或科或併科一千元以下罰
金。
以前項方法得財產上不法之利益或使第三人得之者，亦同。
前二項之未遂犯罰之。


司法院資訊處製作；財團法人民間司法改革基金會備份。
